【裁判字號】    92,台上,2792
【裁判日期】    920522
【裁判案由】    殺人
【裁判全文】
最高法院刑事判決                              九十二年度台上字第二七九二號
    上  訴  人  甲○○
                乙○○
    右  一  人
    選任辯護人  彭火炎律師
                張玉琳律師
右上訴人等因殺人案件，不服台灣高等法院中華民國八十九年十一月三十日第二審判
決（八十九年度上訴字第一五三三號，起訴案號：台灣新竹地方法院檢察署八十七年
度偵字第八二０八、八四七四號），提起上訴，本院判決如左：
    主  文
原判決關於甲○○部分撤銷，發回台灣高等法院。
原審及第一審關於乙○○部分之判決均撤銷。
乙○○部分公訴不受理。
    理  由
一、撤銷發回部分（即上訴人甲○○部分）：
本件原判決認定莊瑞渨、官明聰、黃順謹（以上三人另案處理）於民國八十七年九月
十二日晚間，參加友人之慶生會後，分批前往新竹市南寮漁港觀看青少年飆車。同晚
十一時三十分許，莊瑞渨駕駛小客車搭載官明聰，抵達南寮漁港時，因遭騎乘機車之
不詳姓名男子辱罵，及踢打其右後車門，而心生不滿，亟思報復。即將所駕駛小客車
停放漁船停泊區○○○○路邊後，與官明聰一起下車，將情告知先後抵達現場之上訴
人甲○○、乙○○，及黃順謹、林添萬、傅良瑞、許金榜（林添萬、傅良瑞、許金榜
另案處理），暨其他不詳姓名者共十餘人。旋莊瑞渨、官明聰分持鋁球棒、空心金屬
棒，黃順謹、甲○○、乙○○分持棍棒，與徒手之林添萬、傅良瑞、許金榜及其他不
詳姓名者共十餘人，至堤防高牆前下方空地質問何人踢打莊瑞渨之小客車。因無人應
答，莊瑞渨等十餘人即基於共同傷害之犯意，由莊瑞渨先持鋁球棒毆打可疑之在場者
，官明聰等十餘人亦一同加入追打在場之不詳姓名男子數人，被毆打之不詳姓名男子
數人即分頭逃竄（此部分未據告訴）。旋其中一穿著白色衣服之男子往漁具倉庫逃逸
，並躲藏在漁具倉庫右側之漁具堆置處。莊瑞渨、官明聰、黃順謹、甲○○、乙○○
先後追逐該穿著白色衣服者至漁船停泊區前，適吳啟先亦穿著白色衣服，坐在漁船停
泊區前鐵墩上，莊瑞渨誤認其為原先被追逐之男子，即萌生殺意，向官明聰高喊「人
在這裏」，並持鋁球棒朝吳啟先頭部猛擊。隨後趕至之官明聰、黃順謹、甲○○、乙
○○亦兇性大發，均易傷害之犯意為殺人之故意，與莊瑞渨共同基於殺人之犯意聯絡
。由莊瑞渨、官明聰分持鋁球棒及空心金屬棒朝吳啟先頭部一陣猛擊，黃順謹、甲○
○、乙○○亦分持棍棒一起毆擊吳啟先。黃順謹、甲○○、乙○○毆擊吳啟先後，先
逃離現場，而官明聰仍不罷手，猶繼續猛擊吳啟先。旋經莊瑞渨呼喊「好了」、「走
」等語，官明聰始與莊瑞渨一起逃逸。其後吳啟先雖經送醫急救，然因頭後枕部遭鈍
力毆擊，造成顱骨複雜粉碎性骨折、顱內出血、顱腦部損傷，導致昏迷性死亡等情。
因而維持第一審論處甲○○共同殺人罪刑之判決，駁回甲○○在第二審之上訴，固非
無見。
惟查：(一)原判決事實欄載述，莊瑞渨將所駕駛小客車停放在「附圖所示」漁船停泊區
○○○○路邊後，與官明聰一起下車。旋與甲○○等人至「附圖所示」堤防高牆前下
方空地質問何人踢打其小客車後，追打在場之不詳姓名男子數人。其中一穿著白色衣
服之男子往「附圖所示」漁具倉庫逃逸，並躲藏在「附圖所示」漁具倉庫右側之漁具
堆置處。適吳啟先坐在「附圖所示」漁船停泊區前鐵墩上，為莊瑞渨誤認係原先被追
逐之男子，而遭毆擊死亡等情。理由亦記載，證人官傳順於案發時係在「附圖所示」
漁船停泊區右側鐵墩上，而證人許榮壽於案發之始，由「附圖所示」北堤標示(一)位置
挪移至北堤標示(二)之位置，其等所處位置與案發現場之距離，以官傳順較近，該二證
人所證述吳啟先被毆擊之過程有所出入，以官傳順之證述為可採（見原判決第十一頁
第十六行至第十二頁第八行）。但原判決並無所謂「附圖」，則其事實之認定與理由
之說明，即失所依憑。(二)當事人在審判期日前，或審判期日，聲請調查之證據，如法
院未予調查，又未認其無調查之必要，以裁定駁回之，亦未於判決理由內予以說明，
自屬理由不備。原判決以法務部法醫研究所就吳啟先之屍體解剖鑑定書所載，吳啟先
背部創傷部分均為「棒打中空」傷，所形成之條狀瘀血斑有０‧二公分、０‧六公分
、０‧七公分及０‧九公分不同寬度，顯見毆擊吳啟先所使用之兇器有四種以上不同
直徑之棍棒，而以之作為甲○○有與莊瑞渨、官明聰、黃順謹、乙○○共同殺害吳啟
先之依據（見原判決第七頁第十五行至第八頁第一行）。然上開０‧六公分及０‧七
公分寬度之瘀血斑僅相差０‧一公分，憑何謂絕無由同一器物造成之可能？又依原判
決之記載，前揭法務部法醫研究所之鑑定書係認定：吳啟先之背部創傷為左上背部近
左肩頂處，「有一個」由兩條平行皮瘀血斑所構成「棒打中空」傷，上端長度為五公
分，寬度為０‧九公分，下端長度為五公分，寬度為０‧二公分，兩條瘀血斑間距為
０‧九公分；在背部右下部，亦「有一個」由兩條平行皮瘀血斑所構成「棒打中空」
傷，上端長度為四．八公分，寬度為０‧二公分，下端長度為六公分，寬度為０‧二
公分，兩條瘀血斑間距為０．八公分；在背部中央，亦「有一個」由兩條平行皮瘀血
斑所構成「棒打中空」傷，上端長度為十七公分，寬度為０‧六公分，下端長度為十
七公分，寬度為０‧七公分，兩條瘀血斑間距為０‧九公分。似認吳啟先之背部創傷
計有「三個」「棒打中空」傷，如何謂其係由「四種以上」不同棍棒所造成，亦非無
疑。則甲○○於原審聲請傳訊法務部法醫研究所之鑑定人吳林榮查明前開傷勢係由若
干兇器所造成等情，尚非無據（見原審卷第四六至四八頁）。乃原審就甲○○斯項聲
請調查之證據，未詳予調查，又未認其無調查之必要，以裁定駁回之，亦未於判決理
由內予以說明，即遽為前揭推論，要嫌速斷，且有理由不備之違誤。(三)原判決以證人
官傳順所證述情節，與黃順謹自白官明聰、莊瑞渨在前追逐，旋分持鋁球棒及空心金
屬棒朝吳啟先頭部猛擊，嗣莊瑞渨發現其在旁未毆擊吳啟先，乃叫其下手毆擊，而其
乃與乙○○、甲○○持棍棒一起毆擊吳啟先之過程相符，而作為甲○○有與莊瑞渨、
官明聰、黃順謹、乙○○共同殺害吳啟先之憑據（見原判決第十五頁第三至七行）。
然另依原判決所載，官傳順證述僅看見三人共同毆擊吳啟先，所指其中第一、二個追
上吳啟先，而分持空心金屬棒及鋁球棒毆擊吳啟先者為官明聰與莊瑞渨（見原判決第
十二頁第八、九行、第十四頁第十六行至第十五頁第三行）。則官傳順所供證伊僅看
見「三人」共同毆擊吳啟先，與黃順謹所述伊與莊瑞渨、官明聰、甲○○、吳啟先計
「五人」毆擊吳啟先，已有不符。且官傳順上開證述似未提及甲○○、乙○○參與毆
擊吳啟先，如何謂其所供與黃順謹之陳述相符，不無疑義。乃原審未詳加審酌論述，
即為前揭認定，不免速斷，且屬理由不備。以上或為上訴意旨所指摘，或為本院得依
職權調查之事項，應認原判決關於甲○○部分有發回更審之原因。又原判決就甲○○
不另為不受理諭知部分，因公訴人認其與本件甲○○有罪部分，有實質上一罪關係，
亦應併予發回。
二、撤銷改判部分（即上訴人乙○○部分）：
按被告死亡者，應諭知不受理之判決，刑事訴訟法第三百零三條第五款定有明文。又
被告在第二審法院判決後上訴第三審法院中死亡者，依同法第三百九十四條第一項但
書、第三百九十三條第五款、第三百九十八條第三款、第三百八十七條之規定，第三
審之審判亦有上開條款之適用。本件乙○○因殺人案件，經原審法院維持第一審論處
共同殺人罪刑之判決，駁回其在第二審之上訴。乙○○不服，於八十九年十一月二十
一日上訴本院。於本院繫屬中，乙○○於九十二年二月十日死亡，有其戶籍資料在卷
可稽。依首開說明，自應由本院將原審及第一審判決關於乙○○之部分撤銷，改判諭
知公訴不受理。
據上論結，應依刑事訴訟法第三百九十七條、第四百零一條、第三百九十八條第三款
、第三百八十七條、第三百零三條第五款，判決如主文。
中      華      民      國    九十二    年      五      月    二十二    日
                              最高法院刑事第六庭
                                  審判長法官  吳  雄  銘
                                        法官  池  啟  明
                                        法官  石  木  欽
                                        法官  郭  毓  洲
                                        法官  吳  三  龍
      右正本證明與原本無異
                                              書  記  官
中      華      民      國    九十二    年      五      月    二十八    日


司法院資訊處製作；財團法人民間司法改革基金會備份。
